【裁判字號】    96,易,718
【裁判日期】    970721
【裁判案由】    重利
【裁判全文】
臺灣雲林地方法院刑事判決               96年度易字第718號
公  訴  人  臺灣雲林地方法院檢察署檢察官
被      告  甲○○
            戊○○
                    3
            丁○○
上列被告因重利等案件，經檢察官提起公訴（96年度偵字第1491
號），本院判決如下：
    主  文
甲○○乘他人急迫貸以金錢，而取得與原本顯不相當之重利，處
有期徒刑肆月，如易科罰金，以新臺幣壹仟元折算壹日，減為有
期徒刑貳月，如易科罰金，以新臺幣壹仟元折算壹日；又共同以
強暴、脅迫使人行無義務之事，處有期徒刑陸月，如易科罰金，
以新臺幣壹仟元折算壹日，減為有期徒刑月，如易科罰金，以
新臺幣壹仟元折算壹日。應執行有期徒刑肆月，如易科罰金，以
新臺幣壹仟元折算壹日。
戊○○、丁○○無罪。
    事      實
一、甲○○與己○○原為址設嘉義縣民雄鄉○○村○○路15號「
    秀和興業股份有限公司」（以下簡稱：秀和公司）之同事，
    因見己○○需錢孔急，竟基於乘他人急迫貸以金錢而取得與
    原本顯不相當重利之犯意，接續自民國95年上旬某日起至95
    年11月間某日止，在秀和公司，約以每次新臺幣（下同）2
    萬元至6 萬元不等之數額，共貸予己○○約20萬元，借款利
    息以10天為1 期，每1 萬元收取1,500 元之利息，且於借款
    當日即預扣首期利息1,500 元，實際每1 萬元僅交付8,500
    元予己○○（利率相當於年息635.29％），期間每次貸款，
    並另由己○○簽發張數、面額不詳之本票交給甲○○作為擔
    保，而以此方式向己○○收取與原本顯不相當之重利至少3
    萬元。嗣己○○因無力清償上開借款本金及利息，甲○○竟
    與姓名年籍不詳綽號「小林仔」之成年男子，共同基於使人
    行無義務之事之犯意聯絡，於96年3 月12日前某日，在雲林
    縣大埤鄉豐岡村堤防處，由「小林仔」出手毆打己○○，並
    由甲○○出言恫嚇：要己○○睡墳墓及對己○○家人不利等
    強暴、脅迫手段，迫使己○○求其母親庚○○簽發如附表一
    所示之本票共10張，以供擔保債務。迨於96年3 月12日下午
    2 時30分許，戊○○與丁○○受甲○○之託前往雲林縣大埤
    鄉農會前，向代己○○前來之鄧文和收款時，為員警當場查
    獲，並在丁○○隨身攜帶之皮包內扣得如附表一、二所示之
    本票及切結書、土地所有權狀等物，而查悉上情。
二、案經己○○訴由雲林縣警察局報告臺灣雲林地方法院檢察署
    檢察官偵查起訴。
    理      由
甲、程序部分：
    本件為刑事訴訟法第376 條第1 款、第2 款所列案件，依同
    法第284 條之1 規定，由法官獨任審判，先予敘明。
乙、有罪部分：
一、按被告以外之人於偵查中向檢察官所為之陳述，除顯有不可
    信之情況者外，得為證據。刑事訴訟法第159 條之1 第2 項
    定有明文。本案被告甲○○雖不同意己○○、庚○○之檢察
    官偵訊筆錄作為證據，惟該等筆錄業經己○○、庚○○以證
    人身分具結，擔保其供述為真實，且被告甲○○亦未指出該
    等證言有何顯有不可信之情況，是自得作為證據。
二、訊據被告甲○○固坦承有貸款予告訴人己○○之事實；惟矢
    口否認有何重利及強制罪之犯行，辯稱：伊係見己○○可憐
    ，才借錢給伊，且每1 萬元1 個月之利息為200 元，並未向
    己○○收取重利；再者，己○○提供之本票、切結書及其母
    親所有之土地所有權狀，係己○○於借款時提出作為借款之
    擔保，伊並未對己○○施加暴力或脅迫而取得等語。
三、經查：
  (一)告訴人因缺錢週轉，而屢屢需向他人借錢應急一情，業據與
    被告甲○○及告訴人均曾為同事之證人丙○○、乙○○於本
    院詰問時，分別具結證稱：「他（指告訴人）跟我們公司好
    幾個人借過，有乙○○、蕭木基、黃全永。」（本院卷第94
    頁）、「他（指告訴人）向很多人借錢，包括我在內。」（
    本院卷第96頁）等語，可見告訴人確有因急迫而舉債之情事
    。
  (二)被告甲○○於上揭期間，如何共貸予告訴人約20萬元，並以
    10天為1 期，每1 萬元收取利息1,500 元，且先予預扣一節
    ，業據告訴人於本院詰問時，經本院提示告訴人之警詢筆錄
    供告訴人閱覽，告訴人具結證稱：其2 次警詢所言向被告甲○○借款，「以10天為1 期，每1 萬元1,500 元的利息計算
    ，採前扣方式」等語為實在（本院卷第128 頁、警卷第14、
    18 頁） ；且告訴人於檢察官訊問時亦一再為此證述（偵卷
    第23頁）；參諸被告甲○○自承係刷現金卡向銀行借款來貸
    給告訴人一節（本院卷第103 頁），可見被告甲○○意在向
    告訴人收取較高之利息無訛，是告訴人上開證言應相當可信
    。按此，被告甲○○辯稱伊貸款給告訴人之利息為每1 萬元
    1 個月200 元等語，並無可採。至於告訴人於本院審理時，
    雖另證稱向被告甲○○借款之利息計算方式，係每3 萬元10
    天1 期，預扣6 千元至1 萬元之利息等語（本院卷第53頁）
    。惟倘若有此事實，為何告訴人在歷經2 次警詢及1 次檢察
    官之訊問，全未供述此情，是告訴人此部分證言之真實性，
    已有可疑，而遽難採信。
  (三)承上所述，被告甲○○貸予告訴人之利息，為每1 萬元10天
    1 期1,500 元，且採預扣方式，按此核算其利率為年息
    635.29％【計算式：｛1,500 ÷（10,000－1,500 ＝8,500
    ）｝×3 〈1 個月有3 期〉×12月＝635.29％）；又被告貸
    予告訴人約20萬元，每1 萬元均預扣1,500 元，合計收取之
    利息至少為3 萬元【計算式：1,500 ×20＝30,000】。衡諸
    現今為微利時代，一般定存利率不過年息3 ％，另金融機構
    之現金卡或信用卡利率雖較高，亦不超過年息20％；即使當
    鋪業者依臺灣省當舖商業同業公會聯合會公告之利率亦僅年
    息48％，而被告甲○○卻向告訴人收取高達年息635.29％之
    利息，已超過一般借貸之利率標準甚多。是被告乘告訴人急
    迫貸以金錢，而向告訴人取得與原本顯不相當之重利，可資
    認定。
  (四)又被告甲○○如何在告訴人無力償還上揭借款本息時，於96
    年3 月12日前某日，夥同姓名年籍不詳綽號「小林仔」之成
    年男子，在雲林縣大埤鄉豐岡村堤防處，由「小林仔」出手
    毆打己○○，並由甲○○出言恫嚇己○○：要己○○睡墳墓
    及對己○○家人不利等語，逼迫己○○求其母親庚○○簽發
    如附表一所示之本票共10張，以供擔保債務等情，業據告訴
    人於本院詰問時指述歷歷；復有告訴人之母親庚○○於檢察
    官訊問時，具結證稱：「（問：妳有幫己○○簽下本票？）
    有。因他有一次回來，跪在地上說，叫我救他，不然他會被
    打死，我看到他全身被打受傷」等語可證（偵卷第25頁）；
    且扣案如附表一所示之10張本票（影本見警卷第42至45頁）
    ，其記載之發票日期雖有不同，但從其票面金額均為8 萬元
    ，且票號又屬連號等節觀之，應係一次簽發，可以認定；何
    況，告訴人在上揭期間，每次向被告甲○○借款之金額為2
    萬元至6 萬元不等，亦無8 萬元之情形，是如附表一所示之
    10張本票，應係告訴人受強暴、脅迫後，求庚○○簽發交付
    被告以供擔保無訛。
  (五)綜上所述，本案事證明確，被告甲○○乘告訴人急迫，貸以
    金錢，而取得與原本顯不相當之重利；以及以強暴、脅迫方
    法使告訴人行無義務之事等犯行，堪以認定，應依法論科。
四、論罪科刑部分：
  (一)核被告甲○○所為，係犯刑法第344 條之重利罪及同法第
    304 條第1 項之以強暴、脅迫使人行無義務之事罪。被告就
    上開強制罪犯行，與綽號「小林仔」之成年男子有犯意聯絡
    及行為分擔，皆為共同正犯。又被告甲○○於95年上旬某日
    至95年11月間某日止，在秀和公司，共貸予己○○約20萬元
    ，因係密集接續實施，侵害同一法益，各行為之獨立性極為
    薄弱，且係出於同一重利之目的，應視為數個舉動之接續施
    行，合為包括之一行為予以評價，屬接續犯之一罪。又其接
    續重利之犯罪行為，既至刑法修正施行後之95年7 月1 日始
    終了，此接續之犯罪行為，復僅論以一罪，自非行為後法律
    有變更，而無新舊法比較之問題，附此敘明。
  (二)被告甲○○就上開2 犯行，犯意各別，行為互殊，應予分論
    併罰。
  (三)爰審酌被告甲○○並無前科，有臺灣高等法院被告前案紀錄
    表1 份在卷可稽，素行尚佳；因貪圖利益，乘告訴人處於亟
    需借款之際，貸予金錢，藉以收取與原本顯不相當，利率高
    達年息635.29％之重利，並收取至少3 萬元之利息；以及在
    告訴人無力償還欠款之情形下，夥同「小林仔」對告訴人施
    加強暴、脅迫手段，迫使告訴人求其母親簽發本票，以擔保
    債務，行徑可議；又於犯後矢口否認犯罪，犯後態度不佳等
    被告之品行、犯罪之動機、目的、手段、所生危害及犯後態
    度等一切情狀，分別量處如主文第一項所示之刑，並均諭知
    易科罰金之折算標準。
  (四)被告甲○○本案犯罪時間在96年4 月24日以前，合於中華民
    國九十六年罪犯減刑條例所定之減刑條件，爰分別宣告其減
    得之刑，並定如主文第一項所示之應執行刑，及諭知易科罰
    金之折算標準。
五、不另為無罪諭知部分：
  (一)公訴意旨雖另以：被告甲○○於96年3 月間，接續在嘉義縣
    民雄鄉，以毆打己○○及恫嚇「要帶己○○睡墳墓、到己○○家中開槍及要己○○全家…」等之強暴、脅迫手段，逼迫
    己○○開立如附表二所示之本票8 張、書立切結書，及交出
    土地所有權狀。因認被告甲○○就此部分，亦涉有強制罪嫌
    等語。
  (二)按犯罪事實應依證據認定之，無證據不得認定犯罪事實。刑
    事訴訟法第154 條第2 項定有明文；亦即被告未經審判證明
    有罪確定前，推定其為無罪，此為我國刑事訴訟之基本原則
    。又公訴案件犯罪證據之蒐集，及提起公訴後，對犯罪事實
    之舉證責任及指出證明之方法，均屬公訴人之職責。原則上
    法院僅於當事人之主張及舉證範圍內進行調查證據，其經法
    定程序調查證據之結果，認已足以證明犯罪事實時，始得為
    犯罪事實之認定。若所得證據其為訴訟上之證明，於通常一
    般人仍有合理之懷疑存在，尚未達於可確信其真實之程度者
    ，在該合理懷疑尚未剔除前，自不能為有罪之認定。法院不
    得以偵查機關就某種犯罪之調查不易，即放棄上開原則之堅
    持，以致違背刑事訴訟無罪推定及嚴格證明之原則，其理甚
    明。最高法院有94年度台上字第2033號判決可循。
  (三)經查：扣案之切結書（記載書立日期96年2 月25日）及庚○○名義之土地所有權狀（影本見警卷第35、36頁），告訴人
    於本院詰問時，供稱係告訴人於書寫該切結書當日即96年2
    月25日，一併在嘉義市○○路交給被告甲○○（本院卷第59
    頁），並非如起訴書所指於96年3 月間在嘉義縣民雄鄉交付
    被告甲○○。就此部分，起訴之時間、地點與實情已有所不
    符；再者；告訴人書寫該切結書及交付土地所有權狀予被告
    甲○○之經過，依告訴人於本院詰問時證述之情節，亦未提
    及有遭強暴、脅迫之情事（本院卷第59頁）；又告訴人於本
    院詰問時，亦供稱其向被告甲○○借錢時，即簽立多張本票
    予被告甲○○供擔保，其無法確定總共簽發多少張本票等情
    （本院卷第130 頁背面、第134 頁）。亦即如附表二所示告
    訴人簽發之8 張本票（影本見警卷第39至41頁），告訴人並
    無法區分是何時簽發。再參諸此8 張本票之金額不一，且其
    票號亦未連續一情，可見此8 張本票，很有可能是告訴人在
    向被告甲○○借款時，就已經簽發交給被告甲○○供作擔保
    ，而非告訴人嗣後無力償還欠款時，受逼迫另行簽發而來。
    基上所述，自遽難認定被告甲○○就此部分亦成立強制罪。
    惟此一部分，檢察官認與前述成立之強制罪部分，為接續犯
    之一罪關係，然因既乏證據證明，自無從對被告甲○○為有
    罪之認定，爰不另為無罪之諭知。
丙、無罪部分：
一、公訴意旨另以：被告戊○○、丁○○與被告甲○○、綽號「
    小林仔」，共同基於妨害自由之犯意聯絡，於96年3 月間，
    接續在嘉義縣民雄鄉、雲林縣大埤鄉豐岡村堤防等處，以毆
    打己○○及恫嚇：「要帶己○○睡墳墓、到己○○家中開槍
    及要己○○全家…」等之強暴、脅迫手段，逼迫己○○開立
    如附表一、二所示之本票共18張、書立切結書及交付土地所
    有權狀。因認被告戊○○、丁○○就此部分，亦涉有強制罪
    嫌等語。
二、訊據被告戊○○、丁○○均堅決否認犯罪，均辯稱：雖曾分
    別與被告甲○○前往向己○○催討債務，但伊等與己○○會
    見時，均未有毆打、恐嚇己○○，逼迫其簽發本票之行為等
    語。
三、經查，告訴人於本院詰問時證稱：「簽立本票的時候，因為
    我陸續簽立很多次，而且簽立的時候都是晚上，被告丁○○
    有無在場我不記得了。」、「晚上我可以確定戊○○沒有在
    場。丁○○當時車上很暗，堤防也沒有電燈，我就不知道了
    。」等語（本院卷第51頁、第55頁），亦即告訴人並無從確
    定被告戊○○、丁○○在其受強暴、脅迫簽發本票時在場。
    而公訴人又未舉證證明被告戊○○、丁○○就被告甲○○成
    立之上揭強制罪犯行，存有犯意聯絡，是自難認定被告戊○○、丁○○有強暴、脅迫告訴人簽發本票之情事；至於就書
    立切結書及交付土地所有權狀部分，承上所述，尚乏證據證
    明告訴人係受迫而書立及交付。按此，既乏證據證明被告戊○○、丁○○犯罪，自應對其等2 人為無罪之諭知。
據上論斷，應依刑事訴訟法第284 之1 、第299 條第1 項前段、
第301 條第1 項，刑法第344 條、第28條、第304 條第1 項、第
41條第1 項前段、第51條第5 款，刑法施行法第1 條之1 ，中華
民國九十六年罪犯減刑條例第2 條第1 項第3 款、第7 條，判決
如主文。
本案經檢察官蕭如娟到庭執行職務。
中    華    民    國    97    年    7     月    21    日
                  刑事第三庭    法  官  陳銘壎
以上正本證明與原本無異。
如不服本判決，應於判決收受後10日內，向本院提出上訴狀（須
附繕本）。
                                書記官  鍾宜津
中    華    民    國    97    年    7     月    21    日
附錄本案論罪科刑法條全文：
中華民國刑法第344 條
乘他人急迫、輕率或無經驗貸以金錢或其他物品，而取得與原本
顯不相當之重利者，處 1 年以下有期徒刑、拘役或科或併科 1
千元以下罰金。
中華民國刑法第304 條
以強暴、脅迫使人行無義務之事或妨害人行使權利者，處 3 年
以下有期徒刑、拘役或 300 元以下罰金。
前項之未遂犯罰之。
附表一：以庚○○名義簽發之本票部分：
┌──┬───────┬───────┬──────┬────┐
│編號│發    票    日│面額（新臺幣）│票        號│備    註│
├──┼───────┼───────┼──────┼────┤
│ 1  │93年5 月15日  │8萬元         │ 474126     │        │
├──┼───────┼───────┼──────┼────┤
│ 2  │93年6 月18日  │8萬元         │ 474127     │        │
├──┼───────┼───────┼──────┼────┤
│ 3  │93年7 月20日  │8萬元         │ 474128     │        │
├──┼───────┼───────┼──────┼────┤
│ 4  │93年10月12 日 │8萬元         │ 474129     │        │
├──┼───────┼───────┼──────┼────┤
│ 5  │94年1 月15日  │8萬元         │ 474130     │        │
├──┼───────┼───────┼──────┼────┤
│ 6  │94年3 月10日  │8萬元         │ 474131     │        │
├──┼───────┼───────┼──────┼────┤
│ 7  │94年5 月18日  │8萬元         │ 474132     │        │
├──┼───────┼───────┼──────┼────┤
│ 8  │94年7 月8 日  │8萬元         │ 474133     │        │
├──┼───────┼───────┼──────┼────┤
│ 9  │94年9 月10日  │8萬元         │ 474134     │        │
├──┼───────┼───────┼──────┼────┤
│ 10 │95年1 月23日  │8萬元         │ 474135     │        │
└──┴───────┴───────┴──────┴────┘
附表二：以己○○名義簽發之本票部分：
┌──┬───────┬───────┬──────┬────┐
│編號│發    票    日│面額（新臺幣）│票        號│備    註│
├──┼───────┼───────┼──────┼────┤
│ 1  │95年9 月20日  │20萬元        │ 233654     │        │
├──┼───────┼───────┼──────┼────┤
│ 2  │95年10月5 日  │17萬元        │ 673429     │        │
├──┼───────┼───────┼──────┼────┤
│ 3  │95年11月2 日  │14萬元        │ 233663     │        │
├──┼───────┼───────┼──────┼────┤
│ 4  │95年12月21日  │11萬元        │ 673438     │        │
├──┼───────┼───────┼──────┼────┤
│ 5  │96年1 月6 日  │8萬元         │ 233674     │        │
├──┼───────┼───────┼──────┼────┤
│ 6  │96年2 月25日  │7萬元         │ 673449     │        │
├──┼───────┼───────┼──────┼────┤
│ 7  │96年2 月25日  │4萬元         │ 727632     │        │
├──┼───────┼───────┼──────┼────┤
│ 8  │未記載        │8萬元         │ 567164     │        │
└──┴───────┴───────┴──────┴────┘


司法院資訊處製作；財團法人民間司法改革基金會備份。
